【裁判字號】    90,簡上,43
【裁判日期】    901114
【裁判案由】    拆屋還地
【裁判全文】
臺灣屏東地方法院民事判決  九十年度簡上字第四三號
    上  訴  人  乙○○
    被上訴人    甲○○○
右當事人間請求拆屋還地事件，上訴人對於中華民國九十年一月三十日本院八十九年
度潮簡字第四九四號第一審判決提起上訴，本院判決如左：
    主      文
原判決命上訴人給付被上訴人之金額超過新臺幣參佰陸拾元，及自民國九十年一月十
日起至返還土地之日止，按月給付占用面積申報地價年息四百分之一部分廢棄。
右廢棄部分，被上訴人在第一審之訴駁回。
其餘上訴駁回。
第二審訴訟費用由上訴人負擔。
    事實及理由
一、被上訴人起訴主張其所有坐落屏東縣枋山鄉○○段一五之二六一地號土地（下稱
    系爭土地）上有門牌號碼為屏東縣枋山鄉○○村○○路○段三十六號之建物一棟
    （下稱系爭建物）係上訴人於民國八十四年九月十五日自訴外人邱建堂處取得，
    而邱建堂係基於於與被上訴人之前手方淑女間訂立之土地交換使用契約，約定方
    淑女所有之系爭土地與邱建堂所有之同段一五─二六四號土地交換使用，而有權
    使用系爭土地，嗣邱建堂於八十四年九月十五日將該一五之二六四號土地出賣予
    訴外人陳招化，使用被上訴人所有系爭土地所建之農舍則以抵債方式由上訴人占
    用，惟上開土地交換使用契約經屏東地方法院八十七年度簡上字第一五○號判決
    認定該契約無效確定，是上訴人實無占用系爭土地之權利；且依最高法院六十五
    年度台上字第四二六號判例意旨，上訴人與邱建堂間之買賣本應依法徵詢被上訴
    人優先承購權行使之意願，是上訴人與其前手所訂立契約不得對抗被上訴人，是
    上訴人無權占有被上訴人之土地，為此被上訴人依民法第七百六十七條規定請求
    拆屋還地，並依不當得利之法則，命被告返還相當於租金之不當得利，原審為上
    訴人敗訴之判決，並無不合，應請駁回上訴。
二、上訴人則以系爭建物係上訴人之前手邱建堂經土地所有權人出具同意書依法申請
    建造，系爭建物應有權使用系爭土地，上訴人承買合法之系爭建物，自屬有權占
    有系爭土地，而系爭土地交換使用契約，性質上固屬互為租賃之關係，本質上為
    兩個土地使用契約，因非無償而具互有租賃之性質，被上訴人交換使用之土地因
    違法搭建汽車旅館營業而違反耕地三七五減租條例第十六條第一項經屏東地方法
    院於另案判決認被上訴人承租耕地無效，然本件上訴人所承買系爭建物為合法申
    請有使用執照之農舍，並無違法使用之情事，邱建堂與被上訴人間土地使用權之
    法律關係尚未消滅，再依最高法院四十八年度台上字第一四五七號判例及六十年
    度台上字第二四六號判決意旨，因無特別情事，可解釋當事人之真意限於賣屋而
    無基地之使用，推論系爭土地承買人即被上訴人默許系爭建物承買人即上訴人繼
    續使用系爭土地，又依最高法院七十三年度第五次民事庭會議決議及民法四百二
    十六條之一規定，上訴人因買賣系爭農舍對於被上訴人之土地所有權而言，則繼
    續其原有之法律關係，對於被上訴人之系爭土地有租賃關係而有權占有使用系爭
    建物坐落基地之系爭土地，況邱建堂與被上訴人間有關系爭土地之租賃契約，由
    上訴人與陳招化分別承受，被上訴人與陳招化間之糾葛與上訴人無涉，不影響上
    訴人與被上訴人間之租賃關係，且被上訴人前已同意邱建堂使用系爭土地，現又
    欲主張拆屋還地，依民法第一百四十八條，其實屬權利濫用並有違誠信原則等語
    置辯，而聲請廢棄原判決，駁回被上訴人在第一審之訴。
三、被上訴人主張系爭土地為其所有，系爭土地之前所有權人方淑女與同段一五之二
    六四號土地之前所有權人邱建堂訂立土地交換使用契約，邱建堂經方淑女同意並
    於系爭土地上建有農舍，後因邱建堂積欠上訴人六十萬元，遂將系爭建物於八十
    四年七月三日出賣予上訴人，現由上訴人占有使用，有土地登記謄本、土地交換
    使用契約書、同意書、實施區域計劃地區自用農舍使用執照存根、不動產買賣契
    約書各一份為證，且經原審至現場履勘屬實，製有勘驗筆錄及屏東枋寮地政事務
    所製作之土地複丈成果圖附卷可稽，復為兩造所不爭執，自堪信為真實。
四、按所有人對於無權占有其所有物者，得請求返還之，民法第七百六十七條前段定
    有明文。又以無權占有為原因，請求返還所有物之訴，被告對原告就其所有權存
    在之事實無爭執，而僅以非無權占有抗辯者，原告對被告無權占有之事實，無舉
    證責任，被告應就其取得占有，係有正當權源之事實證明之，如不能證明，則應
    認原告之請求為有理由，最高法院七十二年度台上字第一五五二號判決亦同此意
    旨。本件應審酌者為上訴人究有無合法占有被上訴人土地之權源？經查：
  (一)按土地之約定交換使用，並非無償，不能認為使用借貸，既不為土地所有權之移
    轉，亦不能認為互易，其性質應屬互為租賃之關係（最高法院七十五年度第五次
    民庭會議決議參照）。次按出租人於租賃物交付後，承租人占有中，縱將其所有
    權讓與第三人，其租賃契約對於受讓人仍繼續存在；租用基地建築房屋，承租人
    房屋所有權移轉時，其基地租賃契約，對於房屋受讓人，仍繼續存在，民法第四
    百二十五條第一項、第四百二十六條之一分別定有明文。系爭土地之前土地所有
    權人方淑女與另筆屏東縣枋山鄉○○段一五之二六四地號土地之前所有權人邱建
    堂訂立交換土地使用契約，且該契約並非無償，性質應屬互為租賃之關係，既為
    兩造所不爭執，嗣邱建堂於系爭土地上建有農舍一棟，而被上訴人向方淑女購得
    系爭土地後，亦在同段一五之二六四號土地上有建築物，依買賣不破租賃之前開
    規定，土地交換使用的租賃關係，於方淑女將系爭土地出售與被上訴人，邱建堂
    將莿桐段一五之二六四號土地出售與訴外人陳招化後，自應存在於被上訴人與陳
    招化間，另由於邱建堂將系爭建物出售予上訴人，則應認前開基地租賃關係對於
    房屋受讓人即上訴人繼續存在，合先敘明。
  (二)又系爭土地為地目養之農地，有原告所提之土地登記謄本一份在卷可稽，則其租
    賃自應適用耕地三七五減租條例之規定。依該條例第十六條第一項、第二項規定
    ，承租人應自任耕作，並不得將耕地全部或一部轉租於他人，承租人違反前項規
    定時，原訂租約無效，得由出租人收回自行耕種或另行出租。再租賃為繼續性之
    契約，故耕地三七五減租條例第十六條第二項所謂原訂租約無效，係指原訂租約
    無待於終止，當然向後失其效力，租賃關係從此歸於消滅而言，並非自始無租賃
    關係存在，最高法院七十九年度台上字第二四二二號、八十年度台上字第一八八
    二號判決均同此意旨。查系爭土地係由被上訴人之前手方淑女於七十二年八月八
    日與邱建堂訂立土地交換使用契約書交換使用，嗣因被上訴人將交換使用之土地
    違法搭建汽車旅館而為使用，有本院八十七年度簡上字第一五○號民事確定判決
    一份在卷可參，是兩造據以互相交換土地使用之契約，顯然違反上開耕地三七五
    減租條例第十六條第一項承租人應自任耕作之規定，依同條第二項規定，原訂之
    土地交換使用契約書應為無效。上訴人雖辯稱系爭土地交換使用契約本質上為二
    個租賃關係，被上訴人與訴外人陳招化間之使用土地之爭執與上訴人之合法農舍
    使用系爭土地之權利無影響云云。然當事人訂立系爭土地交換使用契約，其真意
    應僅係訂立一個債權契約，約定各自提供自己所有之土地供他方使用收益並以使
    用收益他方所有之土地為對價，僅實務上為法律定性時認其性質應屬互為租賃關
    係，另細譯邱建堂與方淑女間訂立之土地交換使用契約書內容，並斟酌訂立契約
    之目的及當時之事實觀之，訂立系爭契約之雙方當事人間應無將該契約分割為二
    之意，本院認尚不宜將之逕解為二個租賃契約。是被上訴人之前手邱建堂有權使
    用系爭土地，係因同意被上訴人使用一五之二六四地號土地之對價，既然此一租
    約關係業經鈞院八十七年度簡上字第一五○號確定判決認為無效，認為被上訴人
    無權繼續使用一五之二六四地號土地，則基於契約精神及目的已無法達成，應認
    該土地交換使用契約整體均向後當然失其效力，被上訴人自無須再就使用一五之
    二六四地號土地而支付對價，無須再容忍上訴人使用系爭土地。另上訴人主張其
    買受經被上訴人同意而合法申請有使用執照之農舍，並無違法使用之情事，邱建
    堂與被上訴人間土地使用權之法律關係尚未消滅，上訴人自有權占有使用系爭土
    地等語。然承前所述，上訴人使用系爭土地係源自於邱建堂與方淑女訂立之土地
    交換使用契約，既該土地交換使用契約因違反耕地三七五減租條例第十六條第一
    項規定而認無效，則基於該契約整體目的不達，上訴人自無再據該土地交換使用
    契約而認其有占有使用系爭土地之正當權源。
  (三)綜上，應認上訴人並無繼續占有使用系爭土地之正當權源，被上訴人自得依據民
    法第七百六十七條所有物返還請求權，請求上訴人將坐落屏東縣枋山鄉○○段一
    五之二六一號土地上如附圖Ｂ所示面積二○○平方公尺之磚造二層建物拆除，將
    土地返還原告。
五、按無法律上之原因而受利益，致他人受損害者，應返還其利益，民法第一百七十
    九條定有明文。又無權占有他人土地，可能獲得相當於租金之利益為社會通常之
    觀念，是所有權人得向無權占有人請求相當於租金之不當得利，最高法院六十一
    年度台上字第一六九五號判例可資參照。系爭土地交換使用契約因被上訴人未自
    任耕作違反耕地三七五減租條例第十六條第一項規定而無效致契約目的不達，被
    上訴人自無再供系爭土地與訴外人陳招化或上訴人使用之理，上訴人自無使用系
    爭土地之正當權源，而在八十九年三月八日本院八十七年度簡上字第一五○號判
    決確定前，被上訴人仍基於該土地交換使用契約占有使用同段一五之二六四號土
    地，並未受有損害，故被上訴人依不當得利之法律關係請求上訴人返還相當於租
    金之不當得利應自八十九年三月九日起算，即屬正當，逾此範圍之請求即無理由
    ，應予駁回。
六、又按城市地方房屋之租金，不超過土地及建築物申報總價額年息百分之十為限；
    又土地法第九十七條之規定，於租用基地建築房屋均準用之，土地法第九十七條
    第一項、第一百零五條定有明文。而基地租金之數額，除以基地申報地價為基礎
    外，尚須斟酌基地之位置、工商繁榮之程度，承租人利用基地之經濟價值及所受
    利益等項，並與鄰地租金相比較，以為決定，並非必達申報地價年息百分之十最
    高額（最高法院六十八年度台上字第三○七一號判例參照）。查上訴人所有之枋
    山鄉○○村○○路○段三十六號房屋係老舊磚造二層樓房，占用之土地位於房屋
    右側，未鄰接馬路，現無人居住，西南方鄰屏鵝公路，右側為台灣海峽，南邊有
    廢棄之汽車旅館內約有二十間房間，附近無其他建物，東邊為獅頭山，附近均有
    樹林等情，經本院勘驗屬實，並有被上訴人提出之現場照片八張可按，經審酌系
    爭房屋附近頗為偏僻，上訴人使用之價值亦非甚高等情，認被上訴人得請求相當
    於租金以土地申報總價年息百分之三為適當，於此部份則屬過高。
七、系爭土地八十九年之公告地價均為九十元，有屏東縣枋寮地政事務所八九屏枋地
    三字第七四七三號函所附之公告地價表在卷可稽，以公告地價之百分之八十為申
    報地價計算（依平均地權條例第十六條規定，如土地所有權人未於公告期間申報
    地價者，以公告地價百分之八十為申報地價），是自八十九年三月九日起至九十
    年一月九日（原審言詞辯論終結日）止共十月，則按申報地價年息百分之三計算
    之金額為二千二百一十元{[ 200x72x（10/12）]x3%=360}，被上訴人請求上訴人
    給付三百六十元，及自九十年一月十日起至返還土地之日止，按月給付申報地價
    年息四百分之一（3/100x1/12=1/400）之不當得利，為有理由，應予准許，逾此
    部份則駁回。
八、綜上所述，被上訴人本於所有物返還請求權請其上訴人應將坐落屏東縣枋山鄉○
    ○段一五之二六一地號土地上如附圖所示Ｂ部分所示面積二○○平方公尺之房屋
    拆除，將土地返還與被上訴人，及應給付被上訴人三百六十元，及自九十年一月
    十日起至返還土地之日止，按月給付申報地價年息四百分之一，為有理由，應予
    准許，逾此部份之請求則應予駁回。原審就超過上開應准許部分，為上訴人敗訴
    之判決，自有未洽。上訴意旨就此指摘原判決不當，求予廢棄改判，為有理由，
    至於上開應准許部分，原審判命上訴人給付，核無違誤，上訴意旨仍執上詞，指
    摘原判決不當，求予廢棄，為無理由，應予駁回其上訴。
九、本件事證已臻明確，兩造其餘主張及所提之證據，核與判決基礎不生影響，爰不
    另一一論述，併此敘明。
十、據上論結，本件上訴為一部無理由、一部無理由，依民事訴訟法第四百三十六條
    之一第三項、第四百五十條、第四百四十九條第一項、第七十九條但書，判決如
    主文。
中      華      民      國     九十      年     十一     月     十四    日
                                    臺灣屏東地方法院民事第一庭
~B審判長法官  李麗芳
~B法      官  廖文忠
~B法      官  沈佳宜
右正本係照原本作成。
本判決不得上訴。
~B法院書記官  黃秀梅
中      華      民      國     九十      年     十一     月     十六    日


司法院資訊處製作；財團法人民間司法改革基金會備份。
